臺灣臺北地方法院民事判決　　　　　　 96年度保險字第110號
原　　　告　偉鑫營造股份有限公司
法定代理人　丁○○
訴訟代理人　徐南城律師
複　代理人　戊○○
被　　　告　國泰世紀產物保險股份有限公司
法定代理人　乙○○
訴訟代理人　丙○○
　　　　　　甲○○
上列當事人間請求給付保險金事件，本院於民國96年11月28日言
詞辯論終結，判決如下：
    主      文
原告之訴及假執行之聲請均駁回。
訴訟費用由原告負擔。
    事實及理由
一、原告起訴主張：
  (一)原告承攬一翔建設股份有限公司（下稱一翔公司）之一翔嘉
    興公園住宅新建工程（下稱系爭工程），就系爭工程向被告
    投保營造綜合保險（下稱系爭保險契約），保險之種類及標
    的、金額皆詳載於保險單當中。而系爭工程於民國96年3 月
    23日上午11時50分許，因當時訴外人林慶章在地上施工，訴
    外人鄭讚忠及鄭滄海在地下溝渠工作，致施工工地坍方，鄭
    讚忠受傷，鄭滄海意外死亡，原告即向被告為出險之通知，
    被告則派允揚保險公證人有限公司（下稱允揚保險公證人公
    司）於96年3 月27日會勘，確認鄭讚忠、鄭滄海所施作之範
    圍，乃在系爭工程範圍內，為承保範圍，則被告應依上開保
    險單及特約條款理賠，然被告卻依據允揚保險公證人公司所
    提出之損失佐證資料清單拒絕理賠。原告自得依保險單條款
    ，請求被告給付原告保險金新臺幣（下同）2,000,000 元，
    及自被告拒賠之翌日即96年3月28日起算之遲延利息。
  (二)依臺北市政府勞工局勞動檢查處就系爭工程工地之檢查報告
    書記載：「六、災害現場概況：(一)現場位置概況：…管溝開
    挖位置位於汽車升降機室及鄰房現有磚造圍牆間，管溝開挖
    方向略與圍牆平行，距離圍牆1.3至1.6公尺不等，而崩塌之
    溝壁及滑落之混凝土版塊即位於此圍牆側。該管溝開挖長度
    約6.8公尺，寬約1公尺，深度於建物側約為2 公尺，於大門
    側約為1.8 公尺，溝底略成斜坡狀，另建物側溝底有開挖一
    坑洞（長寬各約為80公分，深約30公分），可供作整修地下
    室鑽孔之碎料回填。另依地質鑽探報告書指出，該工址地表
    至地下0.5至0.75 公尺處之土質為回填土（棕灰色粉土質細
    砂含水泥塊、紅磚），標準貫入試驗N值為1、1、1，地下0.
    5至0.75公尺至地下3.1至3.2 公尺處之土質為棕黃色砂質粉
    土，標準貫入試驗N值為1、1、2。惟依現場調查及目擊者指
    出，該開挖區仍夾有其他不同土質，應為鑽探位置不同、開
    工時回填或施作預壘樁所致。」「依據地檢署相驗屍體證明
    書、現場目擊者所述及本處之現場調查，研判本災害發生原
    因應為：開挖區土壤地質軟弱、開挖深度過深、溝壁上方混
    凝土版塊加載，加上管溝未設置擋土支撐、開挖後長時間的
    置放及挖土機具的震動等多重因素，造成溝壁土石崩塌及混
    凝土版塊的滑落，且罹災者未正確戴用安全帽，（當日雖帶
    有安全帽但未扣頤帶），致頭部被混凝土版塊擊中而死。」
  (三)且依勞檢處所附之工程契約書，一翔公司為業主，一翔公司
    將水電消防電訊工程交予鄭讚忠施作，死者鄭滄海是鄭讚忠
    之僱工。而鄭滄海之繼承人為此向一翔公司及原告求償，於
    96年4月12日起向臺北縣汐止市調解委員會申請調解3 次，指
    出原告於開挖區土壤回填及深度上有過深致土壤地質軟弱，
    及管溝未設置擋土支撐等因素造成溝壁土石崩塌及混凝土版
    塊滑落，致混凝土版塊擊中鄭滄海頭部而死。
  (四)系爭保險契約含有營造（安裝工程）綜合保險加保雇主意外
    責任保險附加條款，就受僱人係指在一定或不一定之期間內
    ，接受被保險人工程承攬人或其轉包人給付之薪資工資而服
    務並滿15歲之人而言，鄭滄海為轉包之僱工，自在承保範圍
    內。再查系爭保險契約基本條款第2 條，營造工程第三人意
    外責任險第2 項規定：「前項賠償責任，其受請求者為定作
    人時，本公司對定作人仍負賠償之責。」雖第9 條約定「營
    造工程第三人意外責任險特別不保事項」，第2 款規定：「
    被保險人、定作人及與承保工程有關廠商或同一施工處所內
    其他廠商，或上述人員之代理人、受僱人及其居住工地之家
    屬之體傷、死亡或疾病所致之賠償責任。但受僱人非在施工
    處所執行職務且與工程之設計、施工或營建管理無關者不在
    此限。」故鄭滄海、鄭讚忠所作之工程非在原告承攬之工程
    範圍內，與原告承攬之工程之設計、施工無關，應在不保範
    圍外，故被告仍應負理賠責任。並聲明：(1)被告應給付原告
    2,000,000元及自96年3月28日起至清償日止，按週年利率5%
    計算之利息、(2)願供擔保，請准宣告假執行。
二、被告辯稱：
  (一)依據系爭保險契約基本條款第2條第1款規定，被保險人在施
    工處所或毗鄰地區，於保險期間內，因營建本保險契約所承
    攬工程發生意外事故，致第三人體傷、死亡或財物受有損害
    ，被保險人依法應負賠償責任而受賠償請求時，除約定不保
    事項外，本公司對被保險人負賠償之責。又依據上開條款第
    9條第2款規定，第2條營造工程第三人意外責任險之承保範
    圍不包括下列：被保險人、定作人及與承保工程有關廠商或
    同一施工處所內其他廠商，或上述人員之代理人、受僱人及
    其居住工地之家屬之體傷、死亡或疾病所致之賠償責任。但
    受僱人非在施工處所執行職務且與工程之設計、施工或營建
    管理無關者不在此限。由於鄭讚忠為承攬定作人水電工程之
    承包商，鄭滄海又為鄭讚忠之受僱人，二者皆屬於施工範圍
    內之施工人員，與系爭保險契約中之第三人定義不符，故自
    不在被告系爭保險契約之第三人意外責任險承保範圍內。
  (二)一翔公司為系爭工程之定作人，該公司係將「一翔嘉興公園
    住宅新建工程」之水電工程委由水電包工鄭讚忠承攬，鄭讚
    忠再聘鄭滄海為受僱人，而水電工程以外之建築工程等則係
    發包給原告承攬。因此，原告與水電工鄭讚忠之間並無承攬
    關係，而係平行承包商關係。依據系爭保險契約加保僱主意
    外責任保險條款約定，承保範圍限於「被保險人之受僱人於
    本條款有效期間內在施工處所因執行本保險契約承保工程之
    職務發生意外事故遭受體傷或死亡」，而所謂「受僱人」之
    定義則係指「在一定或不定之期限內，接受被保險人、工程
    承攬人或其轉包人給付之薪資工資而服勞務…」。既然水電
    包工鄭讚忠、鄭滄海並非原告之雇員，也非原告工程承攬人
    或其轉包人之受僱員工，自不在僱主意外保險附加條款之承
    保範圍內。從而，鄭讚忠、鄭滄海在施工範圍內受傷、死亡
    ，尚不符合系爭保險契約之承保範圍，故被告實無法依約辦
    理理賠程序。並聲明：如主文所示，並陳明如受不利判決，
    願供擔保請免為假執行。
三、兩造不爭執之事項：
  (一)系爭保險契約為真正，其承保內容包括施工處所之財務損失
    險、第三人意外責任險、附加僱主意外責任保險附加條款。
  (二)96年3 月23日上午11時許，鄭讚忠及鄭滄海配合施作地下溝
    渠工程，但因施工工地坍方，鄭讚忠受傷、鄭滄海死亡，原
    告即向被告為出險之通知。
  (三)原告為出險通知後，被告即通知允揚保險公證人公司於96年
    3 月27日前往會勘，並作出初步損失報告及開立損失佐證資
    料清單。
四、兩造爭執之事項以及本院之判斷：
    本件兩造爭執鄭讚忠受傷、鄭滄海死亡之事故，是否屬於系
    爭保險契約之承保範圍，亦即上開事故是否屬於系爭保險契
    約基本條款第2 條營造工程第三人意外責任險，以及綜合保
    險加保僱主意外責任保險附加條款第1 條之承保範圍。本院
    就此爭點判斷如下：
  (一)按系爭保險契約基本條款第2條第1項約定：「被保險人在施
    工處所或毗鄰地區，於保險期間內，因營建本保險契約所承
    攬工程發生意外事故，致第三人體傷、死亡或財物受有損害
    ，被保險人依法應負賠償責任而受賠償請求時，除約定不保
    事項外，本公司對被保險人負賠償之責。」第9條第2款則約
    定：「第二條營造工程第三人意外責任險之承保範圍不包括
    下列：被保險人、定作人及與承保工程有關廠商或同一施工
    處所內其他廠商，或上述人員之代理人、受僱人及其居住工
    地之家屬之體傷、死亡或疾病所致之賠償責任。但受僱人非
    在施工處所執行職務且與工程之設計、施工或營建管理無關
    者不在此限。」而查，一翔公司將系爭工程之水電工程以1,
    440,500元交由鄭讚忠個人承攬，而鄭讚忠因工地作業需要
    人手，找來遠房親戚鄭滄海擔任助手，協助其施工，故業主
    為一翔公司、承攬人鄭讚忠、受僱人為鄭滄海，此業經本院
    依原告聲請向臺北市政府勞工局勞動檢查處函調上開事故之
    職業災害檢查報告書核閱屬實，有該處96年11月1日北市勞
    檢二字第09632283600號函附職業災害檢查報告書、水電消
    防通訊工程合約書等件在卷可稽。從而，訴外人鄭讚忠向一
    翔公司承攬系爭工程之水電消防通訊工程，自屬與承保工程
    之有關廠商，或同一施工處所內之其他廠商，則鄭讚忠以及
    其受僱人鄭滄海在施工場所施工所生之體傷、死亡所致之損
    害賠償責任，依系爭保險契約基本條款第9條第2款約定，並
    不在系爭保險契約營造工程第三人意外責任險之承保範圍內
    ，且又非該款但書所指「受僱人非在施工處所執行職務且與
    工程之設計、施工或營建管理無關者」之情形，則被告辯稱
    上開事故並不在系爭保險契約營造工程第三人意外責任險之
    承保範圍內，核屬有據，堪予採信。至於原告另主張依據系
    爭保險契約基本條款第2條第2項前段約定，請求被告給付保
    險金，惟上開條項係約定「前項賠償責任，其受請求者為定
    作人時，本公司對定作人仍負賠償之責。」而依本院上開認
    定，訴外人鄭讚忠、鄭滄海所施作之水電消防通訊工程，其
    定作人為一翔公司，是得依此條款請求被告負賠償責任之人
    ，為定作人一翔公司，並非原告，其據此所為主張，洵屬無
    據。
  (二)又依系爭保險契約營造綜合保險加保僱主意外責任險保險附
    加條款第1 條承保範圍約定：「茲約定本公司對被保險人之
    受僱人於本條款有效期間內在施工處所因執行本保險契約承
    保工程之職務發生意外事故遭受體傷或死亡，依法應由被保
    險人負賠償責任而受賠償請求時，除本批單載明不保事項外
    ，本公司對被保險人負賠償之責。」而依前開認定，鄭讚忠
    、鄭滄海所施作之工程，其業主為一翔公司，鄭讚忠與鄭滄
    海均非原告之受僱人，且原告亦未能提出其他證據證明鄭讚
    忠與鄭滄海係受僱於原告，從而，縱使鄭讚忠與鄭滄海確因
    施工導致受傷或死亡，然其等並非原告之受僱人，上開保險
    事故自屬尚未發生，被告即無依約給付保險金之義務，則原
    告依據系爭保險契約營造綜合保險加保僱主意外責任險保險
    附加條款，請求被告給付保險金，亦屬無理，難以准許。
  (三)綜合上述，原告所指之事故，乃系爭保險契約所約定之不保
    事項，且又未能證明系爭保險契約所約定之保險事故業已發
    生，其依據系爭保險契約，請求被告給付2,000,000元及自9
    6年3月28日起至清償日止，按週年利率5%計算之利息，為無
    理由，應予駁回，其假執行之聲請，亦因訴之駁回而失所附
    麗，應併予駁回。
五、本件事證已臻明確，兩造其餘攻擊防禦方法及未援用之證據
    ，核與判決之結果不生影響，爰不予逐一論駁，併此敘明。
據上論結，本件原告之訴為無理由，依民事訴訟法第78條，判決
如主文。
中　　華　　民　　國　　96　　年　　12　　月　　19　　日
                  民事第四庭    法　官　余明賢
以上正本係照原本作成
如對本判決上訴，須於判決送達後20日內向本院提出上訴狀
中　　華　　民　　國　　96　　年　　12　　月　　19　　日
                    　　　　　　書記官　楊勝欽
